【裁判字號】    89,上易,1029
【裁判日期】    890427
【裁判案由】    違反著作權法
【裁判全文】
臺灣高等法院刑事判決                          八十九年度上易字第一二九號
    上  訴  人  臺灣新竹地方法院檢察署檢察官
    被      告  乙○○
右上訴人因被告違反著作權法案件，不服臺灣新竹地方法院八十八年度易字第一七八
號，中華民國八十九年一月三十一日第一審判決（起訴案號：臺灣新竹地方法院檢察
署八十八年度偵字第二００、二０九號），提起上訴，本院判決如左：
    主      文
上訴駁回。
    理      由
一、公訴意旨略以：被告乙○○係設於新竹縣湖口鄉○○街二三八號「新湖土雞城」
    之負責人，其向新竹市○○路新雷聲視聽音響公司（以下簡稱新雷聲公司）購買
    「音圓」點唱機一臺，供客人公開點唱歌曲之用。其明知該點唱機內所含之「一
    代女皇」、「買醉」、「港邊甘是男性傷心的所在」三首歌曲，均未經著作權人
    甲○○○股份有限公司（以下簡稱美華公司）之授權，不得以之作為供該營業顧
    客點唱之用，竟在「新湖土雞城」之公眾得出入之場所，公開播送上開歌曲，供
    不特定客人點唱營業用，而侵害上開三首歌曲之音樂著作權。嗣於民國八十七年
    十二月十七日在上開營業處所為警查獲，並扣得該點唱機一台、鍵盤一台及點歌
    本一本。案經美華公司提出告訴，因認被告涉有違反著作權法第九十二條以公開
    播送方法侵害他人著作財產權之罪嫌等語。
二、按擅自以公開口述、公開播送、公開上映、公開演出、公開展示、改作、編輯或
    出租之方法侵害他人之著作財產權者，固應依著作權法第九十二條規定處罰之，
    惟犯罪事實應依證據認定之，無證據不得推定其犯罪事實，如不能證明被告犯罪
    者，應諭知無罪之判決，刑事訴訟法第一百五十四條、第三百零一條第一項分別
    定有明文。所謂認定犯罪事實之證據，係指足以認定被告確有犯罪行為之積極證
    據而言，如未能發現相當證據，或證據不足以證明，自不能以推測或擬制之方法
    ，以為裁判基礎（最高法院二十九年上字第三一０五號、四十年臺上字第八十六
    號判例意旨參照）。
三、公訴人認被告涉有違反著作權法第九十二條之罪嫌，無非依告訴人美華公司之指
    訴，且告訴人登有報紙，警告業者未授權其他任何著作權協會及廠商業者可代為
    授予於營業場所公開上映、演出之權利，有該聲明啟事剪報影本附卷可憑。參以
    智慧財產權之保護係我政府近年來政策上推行之重點，於各新聞媒體多所宣導，
    此為眾所週知之事實，被告於營業場所公開使用他人之著作物前，理應詳查是否
    取得授權等為據。
四、訊據被告對於前開購入音圓點唱機，放置於其所經營之「新湖土雞城」，供不特
    定之客人點唱包括「一代女皇」、「買醉」、「港邊甘是男性傷心的所在」三首
    歌曲等情，固坦承不諱，然否認故意侵害告訴人之著作權，辯稱：該點唱機連同
    鍵盤及點歌本，均係八十六年間向新雷聲公司負責人張燕傑購買，購入之際，張
    燕傑未告知不能在公開場所使用，其並無侵害告訴人著作權之犯意等語。經查：
（一）「一代女皇」、「買醉」、「港邊甘是男性傷心的所在」三首詞曲「音樂著作
      」，確係原著作財產權人寶麗金音樂出版管理股份有限公司於八十七年八月一
      日將著作財產權讓與予美華公司，有著作財產權讓與證明書一紙暨內政部著作
      權登記簿謄本三紙附卷可稽。據此，美華公司確係「一代女皇」、「買醉」、
      「港邊甘是男性傷心的所在」三首詞曲「音樂著作」之現在著作財產權人，應
      屬無疑。至於「音圓」點唱機雖係音圓國際股份有限公司（以下簡稱音圓公司
      ）所生產，收錄音圓公司以電腦音樂伴唱方式製作之「視聽著作」，然音圓公
      司所創作之「視聽著作」均於點歌本上註記「音圓公司」字樣，並有「音圓」
      字樣符水印，且音圓公司於八十七年間以前並未曾錄製「一代女皇」、「買醉
      」、「港邊甘是男性傷心的所在」等電腦音樂伴唱視聽內容，亦據證人即音圓
      公司職員翁志堯於原審證述甚詳（見原審卷第六十六至六十七頁）。而經原審
      勘驗扣案之點歌本結果，系爭三首視聽歌曲分別為編號５２１６、７００８、
      ７２６８號，於點歌本上未註記「音圓公司」字樣及「音圓」字樣符水印，有
      原審八十八年九月十七日訊問筆錄附卷足稽（見原審卷第六十七頁），顯然系
      爭三首歌曲，應非音圓公司之「視聽著作」甚明。從而，告訴人之代理人彭安
      邦、鄭雅芬指稱扣案之「音圓」點唱機內之系爭三首歌曲均未經授權等情，應
      堪採信。
（二）茲所應審酌者，乃被告是否明知上情而在其經營之土雞城內，置放該點唱機供
      不特定之客人點唱？查：
  １、扣案之點唱機、鍵盤、點歌本，係由被告之合夥人鄧增財於八十五、六年間向
      新雷聲公司購入，該點唱機為新雷聲公司向音圓公司所販入，當時不知系爭三
      首歌曲部分，音圓公司有無被授權等情，已據證人即新雷聲公司負責人張燕傑
      於原審證述綦詳（見原審卷第六十五頁背面）。而扣案之點歌本係音圓公司出
      版無誤，復據證人翁志堯證實（見原審卷第六十六頁）。足見被告所稱，點唱
      機、鍵盤、點歌本係同時購入，購入之際未知系爭三首歌曲侵害他人著作權一
      節，堪信為真實。
  ２、扣案點歌本之上封套寫有「電腦ＫＴＶ伴唱、點歌目錄、音圓國際股份有限公
      司及音圓公司標誌」，下封套空白，內頁按照歌名字數排列，均為歌名及編號
      ，封套及內頁均未書寫「家用」或「營業用」等情，業經本院勘驗無誤，有本
      院八十九年四月十一日勘驗筆錄附卷可憑。益見被告所稱不知系爭三首歌曲侵
      害他人著作權，亦不知不得在營業處所播放等語，應非無據。
  ３、至於告訴人所提出之剪報二紙，雖可證明告訴人曾於八十七年九月二十日及同
      年月二十一日刊登啟事，告知相關業者暨代理銷售之廠商，注意尊重告訴人之
      著作權事宜，惟細繹其內容，並未具體指明係何廠商所製之點唱機及何首歌曲
      ，實難據以認定被告於該啟事刊登後，即應知所購入之音圓點唱機內之系爭三
  首歌曲侵害告訴人之著作權。
    綜上所述，本件並無任何積極事證足證被告主觀上有違反著作權法之認識，尚不
    能徒憑告訴人之指訴，遽行認定被告有犯罪之故意。從而，原審為被告無罪之諭
    知，其理由雖有不同，結論則無二致，仍應予維持。至於公訴人循告訴人之請求
    ，上訴意旨所指各節，亦僅能證明被告有公開演出告訴人享有著作權之系爭三首
    歌曲，並不能證明被告係基於侵害告訴人系爭著作權之犯意而為之，不再一一予
    以指駁。公訴人之上訴，非有理由，應予駁回。
據上論結，應依刑事訴訟法第三百六十八條，判決如主文。
本案經檢察官謝英民到庭執行職務。
中     華     民     國    八十九   年       四       月     二十七     日
                             臺灣高等法院刑事第五庭
                                 審判長法  官  曾  德  水
                                       法  官  趙  功  恆
                                       法  官  林  立  華
右正本證明與原本無異。
不得上訴。
                                       書記官  廖  月  女
中     華     民     國    八十九   年       四       月     二十九     日


司法院資訊處製作；財團法人民間司法改革基金會備份。
